最高法院刑事判決　　　　　　　　　　　　　　　九十一年度台上字第二三四六號
　　上訴人　台灣高等法院檢察署檢察官
　　被　告　甲○○
右上訴人因被告違反山坡地保育利用條例案件，不服台灣高等法院中華民國八十九年
一月十八日第二審判決（八十八年度上訴字第三九六九號，起訴案號：台灣新竹地方
法院檢察署八十七年度偵續字第一二號），提起上訴，本院判決如左：
    主  文
原判決撤銷，發回台灣高等法院。
    理  由
本件原判決以公訴意旨略稱：被告甲○○（原名葉春泉）與陳福元（業經一審判決無
罪確定）共同自民國八十二年間起，基於概括犯意，意圖為自己不法之利益，連續竊
佔楊火俊（已於八十四年間死亡）向新竹縣政府承租之位於新竹市○○○段九六一之
二及九六二號林地，並在其上搭建靈山道濟寺廟宇（初期只搭建寺廟主體活動式鐵皮
屋，後再加蓋兩側廂房、廟埕、台階、駁坎等建物）等情，因認被告涉有刑法第三百
二十條第二項之竊佔罪嫌云云。經審理結果，認被告犯罪不能證明，因而撤銷第一審
不當之科刑判決，改判諭知被告無罪，固非無見。
惟查：審理事實之法院，對於被告有利及不利之證據，均應一併加以注意，依職權詳
加調查，再綜合全部證據資料，本於經驗及論理法則定其取捨而為判斷，倘為無罪之
判決，亦應詳述其全部證據取捨判斷之理由，否則即有應於審判期日調查之證據未予
調查及判決理由不備之違法。原判決理由以「衡情楊火俊既已同意被告興建廟宇，自
無再反對增建相關附隨建築物之必要，被告所辯非無可採」，而認不能僅憑事後全部
使用範圍超過切結書所載面積乙端，即遽而推斷被告就超過部分必定有竊佔之犯行云
云（見原判決第七頁倒數第二行以下) 。惟依卷附被告等人於八十二年五月八日所書
立之切結書內容所載，係被告及信徒表示在前開土地上搭建活動式鐵皮屋一座約十八
坪，作為道濟禪師棲身之處，供善男信女參拜祈福，如承租人及土地所有權人對前開
土地另有他用，願拆除活動式鐵皮屋( 見偵字第七七一一號卷第十五頁) 。是楊火俊
已明確表示其所同意被告等於前開土地所搭建者，僅係活動式鐵皮屋一座，其面積約
十八坪而已。然被告卻供承稱：伊原於八十二年三月間起搭建活動式鐵皮屋一座，約
十八坪，但後來因信徒太多，才又於完成二個月後加蓋兩側廂房、廟埕、台階、駁坎
等建物等語（見偵續字第一二號卷第三十八頁反面；一審卷第七十二頁正、反面；原
審卷第七十頁），且前開被告等所建之廟宇，經一審法院會同新竹市地政事務所人員
及被告、告發人楊長榮至現場履勘，並參考卷附照片及前開廟宇之現場遺跡，測出前
開廟宇占地面積約一００三點八二平方公尺，有一審法院八十八年三月四日勘驗筆錄
及新竹市地政事務所複丈成果圖可稽（見一審卷第八十五頁、八十七頁) ，其顯逾前
開十八坪甚多；另依卷存現瑒照片所示（見偵續字第一二號卷第三十二頁至三十四頁
），上開廟宇包括兩側廂房、廟埕、台階、駁坎等建物在內已多係鋼筋水泥造，均與
前述切結書內容所載不符。再依楊長榮所提出楊火俊於八十二年十一月八日至同月十
三日曾因前列腺癌在中興醫院住院檢查、治療之診斷證明書及被告上開靈山道濟寺之
廟埕、台階、駁坎等建物於八十二年十一月九日仍正在興建中之照片（見偵續字第一
二號卷第四十二頁、一審卷第八十三頁) 以觀，楊長榮質疑被告於八十二年十一月間
加蓋前開廟宇之兩側廂房、廟埕、台階、駁坎等建物時，楊火俊已罹患癌症，需人照
顧，無法為同意云云（見偵續字第一二號卷第四十頁反面、一審卷第八十一頁反面）
，即非全然無據。又依被告所供其於八十二年五月八日在興建該廟宇之初，即知出具
載明廟宇結構、面積之切結書予前開土地之承租人楊火俊，以示其已得上開土地承租
人之同意，並保障自己之權益，其為何卻於嗣後大肆興建廟宇之廂房、廟埕、台階、
駁坎等建物時，反不知辦理前述手續？再被告於一審審理中曾具狀稱：「超出切結書
借用範圍之建物搭建，興建完成數年楊火俊並未提出異議」云云（見一審卷第三十八
頁），似已自承其為前述建物之增建前，未得楊火俊之同意。故被告所辯稱：伊均經
過楊火俊之口頭同意而為云云，是否堪以採信？凡此，均與被告犯罪是否成立攸關，
原審未為必要之調查及說明，自有應於審判期日調查之證據未予調查及判決理由不備
之違法。檢察官上訴意旨指摘原判決不當，非全無理由，應認有撤銷發回更審之原因
。又新竹市○○○段九六一之二及九六二號土地係屬依山坡地保育利用條例第三條劃
定，並報經行政院核定、公告之山坡地，有新竹市政府八十八年三月二十六日（八八
）府建農字第二０五０九號函可稽 (見一審卷第九十一頁），故依起訴事實被告係犯
修正前山坡地保育利用條例第三十四條第一項之在公有山坡地內，擅自設置工作物罪
嫌，非屬刑事訴訟法第三百七十六條第二款所列之案件，自得上訴於第三審法院，附
此敘明。
據上論結，應依刑事訴訟法第三百九十七條、第四百零一條，判決如主文。
中      華      民      國    九十一    年      四      月    二十五    日
                              最高法院刑事第九庭
                                  審判長法官  陳  炳  煌
                                        法官  陳  正  庸
                                        法官  韓  金  秀
                                        法官  吳  信  銘
                                        法官  徐  文  亮
      右正本證明與原本無異
                                              書  記  官
中      華      民      國    九十一    年      五      月      一      日
